最高法院刑事判決　　　　　　　　　　　　　　　八十七年度台上字第三二九三號
　　上　訴　人　甲○○　男
　　　　　　　　　　　　（另案在台灣台中監獄執行）
右上訴人因殺人未遂案件，不服台灣高等法院台中分院中華民國八十七年七月二十二
日第二審更審判決（八十七年度上更(一)字第三九號，起訴案號：台灣台中地方法院檢
察署八十六年度偵字第四○一七號、偵緝字第八六號），提起上訴，本院判決如左：
    主  文
原判決撤銷，發回台灣高等法院台中分院。
    理  由
本件原判決認定上訴人甲○○曾於民國七十九年間犯恐嚇及殺人未遂罪，經法院分別
判處有期徒刑十月及八年減為有期徒刑四年，應執行有期徒刑四年四月，於八十二年
十月間假釋，刑期至八十四年九月十七日屆滿，以已執行論。仍不知悔改，因其老大
顏清金（另案處理）與同村之吳國華有債務糾紛，遲未解決而生怨懟，為圖洩憤竟於
八十五年七月十二日凌晨零時三十分許，指示上訴人與黃清火（另案處理）前去吳國
華之住宅開槍，上訴人另行起意隨即前往其住宅旁，拿取由黃清火所包裹而藏放於該
處之制式手槍二把，與黃清火將子彈填滿彈匣後，各攜帶一把制式手槍，同往台中縣
沙鹿鎮○○路古月巷廿三號吳國華居住之三合院開槍，上訴人及黃清火均明知吳國華
全家七人均在宅內就寢，竟共同基於殺人之不確定故意，各舉槍朝住宅之正廳及睡覺
之廂房濫射十數發子彈後離去，並向顏清金覆命，詎顏清金積憤未消，向上訴人取回
空槍一把，重新填滿子彈，約十分鐘後，獨自騎機車前往吳國華住宅，上訴人與黃清
火亦隨後趕至，黃清火並與顏清金進入三合院，由顏清金再持手槍朝三合院濫射，直
至彈盡方罷手，而與上訴人，黃清火離去。三人前後對三合院濫射，其間有數發子彈
穿破窗戶射入臥室牆壁，彈痕累累，吳國華一家人因閃避得宜，始均倖免於難等情。
因而撤銷第一審不當之判決，改判依數罪併罰論處上訴人甲○○共同殺人未遂及未經
許可無故持有手槍累犯罪刑，固非無見。惟查：(一)未經許可持有槍、彈，其持有之繼
續為行為之繼續，至持有行為終了時均論為一罪，不得割裂。若以之犯他罪，兩罪間
之關係如何，端視開始持有之原因為斷，如早已非法持有槍彈，後另行起意犯罪；或
意圖犯甲罪而持有槍、彈，卻持以犯乙罪，固應以數罪併罰論處，若因意圖犯某罪而
持有槍、彈，後果以之犯該罪，則兩罪間即有方法結果之牽連關係，應從一重處斷。
又槍砲彈藥刀械管制條例固為刑法第一百八十六條、第一百八十七條之特別法，應優
先適用，惟如刑法之處罰較該條例為重時，仍應適用較重之刑法規定處罰，修正前同
條例第十三條之一定有明文。原判決事實欄記載上訴人與黃清火受顏清金之指示前往
吳國華之住宅開槍，上訴人另行起意隨即前往自己所住之台中縣沙鹿鎮○○路二一之
五號宅旁，拿取由黃清火所包裹而藏放於該處具有殺傷力之制式手槍二把，填滿子彈
，前往吳國華之住處開槍，然上訴人究於若干時日之前，已經先與黃清火共同持有上
開槍、彈？抑或意圖殺害吳國華等人始為持有？如係意圖供犯罪之用而持有槍、彈，
有關持有子彈部分，有無依修正前該條例適用較重處罰之刑法第一百八十七條之問題
，均有疑義，此部分事實未明，本院自無從為法律上之判斷。(二)原判決理由認上訴人
持以行兇之該二把手槍及子彈，原係黃清火所持有，且經黃清火包裹後藏匿於上訴人
住宅旁之草堆中，係八十五年七月十二日凌晨顏清金臨時指示其二人前往吳國華住宅
開槍，於案發前始由上訴人前去取來作為兇器之用等情（見原判決理由二、第一行至
第四行）。倘屬無誤，則上開制式手槍及子彈，似原為黃清火所無故持有，上訴人於
受顏清金指示前往吳國華住宅開槍後，始意圖供殺人之用前往取得而持有。乃原判決
復又認該槍彈在上訴人犯案前早經持有，而非為犯本案之殺人罪始為持有（見原判決
理由二、第五行），其理由已有矛盾。又關於第二次開槍部分，原判決認定顏清金積
憤未消，獨自騎機車前往吳國華住宅，上訴人與黃清火亦隨後趕至，黃清火並與顏清
金進入三合院，由顏清金再持手槍朝三合院濫射（見原判決第二頁第十三至十五行）
，即認上訴人並未進入三合院，亦未開槍。惟理由內卻說明上訴人於顏清金第二次槍
擊時亦「在場參與」（見原判決第四頁第八、九行），亦屬理由矛盾。(三)共同正犯之
成立，以有犯意聯絡及行為分擔為要件，而此項要件，除應於事實欄內詳加記載外，
並應於理由內說明其憑以認定之證據。原判決就上訴人與黃清火及顏清金間無故持有
槍、彈之行為，究竟有如何之犯意聯絡與行為分擔？於事實欄並未明白認定，理由內
亦未說明憑以認定之證據，即率認上訴人早經持有槍彈，且與黃清火及顏清金間就無
故持有槍彈部分，同為共同正犯，與殺人未遂之行為，犯意各別，應分論併罰，亦有
理由不備之違法。上訴意旨指摘原判決不當，非無理由，應認仍有發回更審之原因。
據上論結，應依刑事訴訟法第三百九十七條、第四百零一條，判決如主文。
中      華      民      國    八十七    年      九      月     三十     日
                              最高法院刑事第九庭
                                  審判長法官  謝  家  鶴
                                        法官  羅  一  宇
                                        法官  花  滿  堂
                                        法官  陳  世  淙
                                        法官  洪  佳  濱
      右正本證明與原本無異
                                              書  記  官
中      華      民      國    八十七    年      十      月      六      日
                                                                      Ｑ
